---
title: "Analyse des admissions sur Parcoursup en 2023 en fonction des caractéristiques des établissements et du profil des candidats"

author: "Blaste MULAMBA, Basma MORABIT, Hamza CHERKAOUI, Manyl TIDJANI"
date: "`r Sys.Date()`"
output: 
  pdf_document:
    latex_engine: xelatex
    toc: true
    toc_depth: 3
---

```{r setup, include=FALSE}
knitr::opts_chunk$set(echo = TRUE)
```

```{r, echo=FALSE, include=FALSE}
library(tidyverse)
library(dplyr)
library(ggplot2)
library(knitr)
library(gridExtra)
library(conflicted)

conflict_prefer("dplyr", "winner")

parcoursup <- read_delim("./parcoursup.csv", delim=";")
options(tibble.print_max = Inf)
```

# Introduction

## Contexte et description de l'ensemble de données

Notre jeu de données présente les vœux de poursuite d'études et de réorientation dans l'enseignement supérieur ainsi que les propositions des établissements pour chaque formation à la fin du processus d'affectation de la plateforme Parcoursup pour la session 2023. 
Il est produit par le Ministère de l'Enseignement Supérieur et de la Recherche et comprend 118 variables et 13 869 enregistrements. Ces données sont disponibles sous forme de csv à télécharger et sous forme de visualisation graphique "dataviz".

## Objectif de l'étude

Le but de notre étude est de comprendre si les caractéristiques des établissements tels que leur statut, leur capacité d'accueil et leur région influent sur les candidatures et les admissions. De plus, nous chercherons à comprendre si des facteurs tels que le sexe ou type de bac du candidat ont également une influence dessus.

# Méthodologie

## Procédures de nettoyage et de renommage des données
Un nettoyage de données a été effectué d'abord en éliminant des colonnes redondantes, c'est-à-dire celles qui regroupaient des informations contenues dans d'autres colonnes. Ensuite un choix a été porté sur 25 variables jugées pertinentes pour notre étude, parmi les 118 variables existantes. Ces colonnes sélectionnées ont enfin été renommées pour garantir une meilleure lisibilité et donc une meilleure compréhension lors des manipulations.

Bien évidemment, nous avons fait attention à la conformité des colonnes par rapport aux colonnes exclues.


Voici un aperçu avant/après de notre jeu de données à la suite des procédures de nettoyage et renommage.

### Affichage du jeu de données avant nettoyage et renommage

```{r, echo=FALSE}
parcoursup %>% head(5)
```

### Affichage du jeu de données après nettoyage et renommage

```{r, echo=FALSE}

data <- read_delim("./parcoursup.csv", delim=";", show_col_types = FALSE)

# Récupération des colonnes
df <- data %>%
  select(
    cod_uai, contrat_etab,    g_ea_lib_vx,    region_etab_aff,    acad_mies,
    select_form,    fili,    form_lib_voe_acc,    fil_lib_voe_acc,    capa_fin,
    voe_tot,    voe_tot_f,    nb_voe_pp,    nb_voe_pp_bg,    nb_voe_pp_bt,
    nb_voe_pp_bp,    nb_voe_pp_at,   nb_voe_pc,    nb_voe_pc_bg,    nb_voe_pc_bt,
    nb_voe_pc_bp,    nb_voe_pc_at,    prop_tot,    acc_tot,    pct_f
  )
# Renommage des colonnes
colnames(df) <- c(
    "id",
    "statut",
    "nom établissement",
    "région",
    "ville",
    "selectivité",
    "diplôme",
    "filière",
    "nom de la formation",
    "capacité accueil",
    "candidatures",
    "candidats filles",
    "candidats phase principale",
    "candidats phase pr bac gen",
    "candidats phase pr bac tech",
    "candidats phase pr bac pro",
    "candidats phase pr bac autres spé",
    "candidats phase complémentaire",
    "candidats phase comp gen",
    "candidats phase comp tech",
    "candidats phase comp pro",
    "candidats phase comp bac autres spé",
    "candidats préselectionnés",
    "candidats admis",
    "pourcentage filles admises"
)

df <- df %>%
  mutate(`candidates admises` = round(`candidats admis` * (100 - `pourcentage filles admises`) / 100))

df <- df %>%
  select(-`pourcentage filles admises`)

df <- df %>%
  mutate(statut = if_else(statut %in% 
  c("Privé enseignement supérieur", "Privé hors contrat", "Privé sous contrat d'association"), "Privé", "Public"))

df %>% head(5)
```

### Renommage des variables retenues pour notre étude

Voici en détail le renommage des variables pour question de lisibilité et d'aisance dans la manipulation.

```{r, echo=FALSE}

# Création du tableau des noms originaux et des noms renommés
renommageVariables <- data.frame(
  ancien_nom = c(
    "cod_uai", "contrat_etab", "g_ea_lib_vx", "region_etab_aff", "acad_mies",
    "select_form", "fili", "form_lib_voe_acc", "fil_lib_voe_acc", "capa_fin",
    "voe_tot", "voe_tot_f", "nb_voe_pp", "nb_voe_pp_bg", "nb_voe_pp_bt",
    "nb_voe_pp_bp", "nb_voe_pp_at", "nb_voe_pc", "nb_voe_pc_bg", "nb_voe_pc_bt",
    "nb_voe_pc_bp", "nb_voe_pc_at", "prop_tot", "acc_tot", "candidates_admises"
  ),
  nouveau_nom = c(
    "id", "statut", "nom établissement", "région", "ville",
    "selectivité", "diplôme", "filière", "nom de la form-ation", "capacité accueil",
    "candidats", "candidats filles", "candidats phase principale", "candidats phase pr bac gen",
    "candidats phase pr bac tech", "candidats phase pr bac pro", "candidats phase pr bac autres spé",
    "candidats phase complémentaire", "candidats phase comp gen", "candidats phase comp tech",
    "candidats phase comp pro", "candidats phase comp bac autres spé", "candidats préselectionnés",
    "candidats admis", "candidates admises"
  )
)

# Affichage du tableau
renommageVariables
```

# Analyse des caractéristiques des établissements et des candidats

## Lien entre le nombre d'établissements et le nombre de formations par région :
```{r, echo=FALSE}
# Nombre d'établissements par région
nbEtablissementsParRegion <- df %>%
  group_by(région) %>%
  summarise(nb_etablissements = n_distinct(`nom établissement`)) %>%
  arrange(desc(nb_etablissements))

moyenneNbEtab <- mean(nbEtablissementsParRegion$nb_etablissements)

# Graphe à faire ...
barplot <- ggplot(nbEtablissementsParRegion, aes(x = région, y = nb_etablissements)) +
  geom_bar(stat = "identity", fill = "skyblue", color = "blue") +
  geom_hline(yintercept = moyenneNbEtab, color = "red", linetype = "dashed") +
  annotate("text", x = 13, y = moyenneNbEtab, label = paste("µ =", round(moyenneNbEtab)), vjust = -1, color = "red") +
  labs(title = "Nombre d'établissements d'enseignement supérieur par région en France",
       x = "Région", y = "Nombre d'établissements") +
  theme_minimal() +
  theme(axis.text.x = element_text(angle = 90, vjust = 0.5, hjust=1))

# Afficher le diagramme à barres
print(barplot)

```


```{r, echo=FALSE}

# Nombre de noms de formation par région
nbFormationsParRegion <- df %>%
  group_by(région) %>%
  summarize(nb_formations = n_distinct(`nom de la formation`))%>%
  ungroup()

moyenneNbForm <- mean(nbFormationsParRegion$nb_formations)

# Représentation graphique
barplot <- ggplot(nbFormationsParRegion, aes(x = région, y = nb_formations)) +
  geom_bar(stat = "identity", fill = "skyblue", color = "blue") +
  geom_hline(yintercept = moyenneNbForm, color = "red", linetype = "dashed") +
  annotate("text", x = 13, y = moyenneNbForm, label = paste("µ =", round(moyenneNbForm)), vjust = -1, color = "red") +
  labs(title = "Nombre de formations proposées par région",
       x = "Région",
       y = "Nombre de formations") +
  theme_minimal() +
  theme(axis.text.x = element_text(angle = 90, vjust = 0.5, hjust=1))

# Afficher le diagramme à barres
print(barplot)
```

La taille de la population de la région a une influence directe sur le nombre d'établissements présents dans cette région.
En moyenne, en France métropolitaine, le nombre d'établissements est supérieur à la moyenne avec en tête de classement la région d'Ile de France et celle d'Auvergne-Rhône-Alpes. Par contre, dans les territoires d'outre-mer, le nombre d'établissement est significativement inférieur à la moyenne.

Par contre, la région n'a pas d'influence directe sur le nombre de formations qui y sont proposées. Il y a moins de disparités entre territoires en moyenne. Par exemple, en Centre-Val de Loire, il y a très peu d'établissements par rapport à la moyenne mais il y a un bon taux de couverture des formations proposées par rapport à la moyenne en France.

```{r, echo=FALSE}

# Calcul de la capacité d'accueil par statut
capacite_accueil_par_Statut <- df %>% group_by(statut) %>% summarise(capacite = sum(`capacité accueil`))

# Calcul du nombre des candidats admis par statut
nombre_admis_par_Statut <- df %>% group_by(statut) %>% summarise(admis = sum(`candidats admis`))

# Calcul du pourcentage d'admis / capacité
# ratio_admis_capacite <- (nombre_admis_par_Statut$admis / capacite_accueil_par_Statut$capacite) * 100

ratio_admis_capacite <- df %>% group_by(statut) %>% summarise(pourcentage = sum(`candidats admis`)/sum(`capacité accueil`) * 100)

capacite_admis <- merge(capacite_accueil_par_Statut, nombre_admis_par_Statut, by = "statut")

# Combinaison des données de capacité d'accueil et du nombre de candidats admis par statut
capacite_admis_pourcentage <- merge(capacite_admis, ratio_admis_capacite, by = "statut")

# Graphique combiné de la capacité d'accueil et du nombre de candidats admis par statut
ggplot(capacite_admis_pourcentage, aes(x = statut)) +
  geom_bar(aes(y = capacite, fill = "Capacité d'accueil"), stat = "identity", position = position_dodge(width = 0.75), alpha = 0.7) +
  geom_bar(aes(y = admis, fill = "Nombre de candidats admis"), stat = "identity", position = position_dodge(width = 0.75), alpha = 0.7) +
  geom_text(aes(y = (0 + capacite) / 2, label = paste0(round(pourcentage, 1), "%")), 
            vjust = 0.5, position = position_dodge(width = 0.9)) +
  labs(title = "Capacité d'accueil versus nombre de candidats admis par statut",
       x = "Statut",
       y = "Nombre",
       fill = "Type") +
  scale_fill_manual(values = c("Capacité d'accueil" = "blue", "Nombre de candidats admis" = "red")) +
  theme_minimal()
```
Le constat c'est que les établissements publics ou privés n'atteignent jamais le maximum de leur capacité d'accueil. 
Donc le statut de l'établissement n'a pas d'influence directe sur le taux de remplissage de l'établissement.


En conclusion, bien que dans l'ensemble les établissements privés présentent une capacité d'accueil inférieure à celle des établissements publics, ils parviennent néanmoins à admettre un nombre considérable de candidats.

## Analyse de la sélectivité des formations et du taux de remplissage :
```{r, echo=FALSE}

# Où se trouvent la différence entre les form select et non select ??

# Ratio moyen nombre d'acceptations/capacité d'accueil (en %)

tauxRemplissageParSelectivite <- df %>%
  group_by(selectivité) %>%
  summarize(nb_acceptations = sum(`candidats admis`), capaAccueil = sum(`capacité accueil`)) %>%
  mutate(pourcentage = (nb_acceptations/capaAccueil) * 100)

# Graphe pour moyenne des ratios

barplot <- ggplot(tauxRemplissageParSelectivite, aes(x = selectivité)) +
  geom_bar(aes(y = 100, fill = "Capacité d'accueil"), stat = "identity", position = "dodge") +
  geom_bar(aes(y = pourcentage, fill = "Nombre d'admissions"), stat = "identity", position = "dodge") +
  geom_text(aes(y = (0 + pourcentage) / 2, label = paste0(round(pourcentage, 1), "%")), 
            vjust = 0.5, position = position_dodge(width = 0.9)) +
  scale_fill_manual(values = c("Capacité d'accueil" = "skyblue", "Nombre d'admissions" = "salmon")) +
  labs(title = "Ratio nombre d'admissions/capacité d'accueil selon la sélectivité",
       x = "Sélectivité",
       y = "Pourcentage",
       fill = "") +
  theme_minimal()

print(barplot)
```

A première vue, les formations sélectives sont censées remplir leur capacité d'accueil puisqu'elles reçoivent beaucoup de candidatures et qu'elles sont censées attirer les candidats. Donc les candidats devraient normalement accepter les propositions des formations sélectives.

Cependant, nous remarquons que les formations sélectives ne remplissent pas leur capacité d'acceuil, et même elles ont un taux de remplissage moins élevée par rapport aux formations sélectives.

En conclusion, la sélectivité n'a pas une influence significative sur le taux de remplissage de la formation.


```{r, echo=FALSE}
# Idée de graphe : lien entre capacité d'accueil, nombre d'acceptation et selectivité
# Ratio formation sélective sur non sélective
formationParSelectivite <- df %>%
  group_by(selectivité) %>%
  summarize(nb_occurences = n()) %>%
  mutate(pourcentage = (nb_occurences / sum(nb_occurences)) * 100)
print(formationParSelectivite)

# Formation sélective et non sélective par région
formationParSelectiviteParRegion <- df %>%
  group_by(selectivité, région) %>%
  summarize(nb_occurences = n())

formationParSelectiviteParRegion <- formationParSelectiviteParRegion %>%
  group_by(région) %>%
  mutate(total = sum(nb_occurences)) %>%
  ungroup()

# Création d'une colonne pour le calcul des pourcentages
formationParSelectiviteParRegion <- formationParSelectiviteParRegion %>%
  mutate(percentage = (nb_occurences / total) * 100) %>%
  arrange(desc(total), desc(nb_occurences))

# Diagramme en barres avec remplissage selon selectivité
barplot <- ggplot(formationParSelectiviteParRegion, aes(x = région, y = percentage, fill = selectivité)) +
  geom_bar(stat = "identity", position = "stack") +
  scale_fill_manual(values = c("skyblue", "salmon")) +
  labs(title = "Pourcentage de formations sélectives par région",
       x = "Région",
       y = "Pourcentage",
       fill = "Sélectivité") +
  theme_minimal() +
  theme(axis.text.x = element_text(angle = 90, vjust = 0.5, hjust=1))

print(barplot)
```
On remarque que les formations sélectives représentent 75% des formations en France. On constate que la région n'a pas d'impact sur la sélectivité car par exemple en Ile de France, le taux de formations sélectives est le même qu'en Guyane ou en Guadeloupe.

## Relation entre le type de diplôme et la répartition des candidats :
```{r, echo=FALSE}
#calcule de nombre de candidatures par type de diplôme (BUT , BTS , Licence ....)
candidatures <- df %>% group_by(diplôme) %>% summarize(
  #les candidatures totales pour chaque diplôme
  Total_Candidats = sum(`candidatures`),
  
  Bac_General = sum(`candidats phase pr bac gen`,`candidats phase comp gen`),
  Bac_Technologique = sum(`candidats phase pr bac tech`,`candidats phase comp tech`),
  Bac_Professionnel = sum(`candidats phase pr bac pro`,`candidats phase comp pro`),
  Bac_Autre = sum(`candidats phase pr bac autres spé`,`candidats phase comp bac autres spé`),
  
) %>% arrange(desc(Total_Candidats)) 

#GGPLOT 
ggplot(candidatures) + 
  aes(x=diplôme,y=Total_Candidats) + geom_bar(stat = "identity",fill="brown3") + 
  labs(y = "Nombre de candidatures",
       title = "Effectif des candidatures par diplôme")  +
  # scale_y_continuous(limits = c(0, 3000000), breaks = seq(0, 3000000, by = 500000)) +
  theme_minimal() +
  theme(axis.text.x = element_text(angle = 90, vjust = 0.5, hjust=1))


# EFFECTIF DES FORMATIONS PROPOSE PAR TYPE DE DIPLOME 
 #chaque formation représente une ligne, donc on a compter le NB d'observation(formation) par diplôme
 effectif_formation <- df %>% group_by(diplôme) %>% summarize(formation = n()) %>% arrange(desc(formation));

effectif_formation %>% ggplot() +
  aes(x = diplôme, y = formation) +
  geom_bar(stat = "identity",fill="lightblue") + 
  labs(x = "Nom du diplôme",
       y = "Effectif des formations",
       title = "Effectif des formations proposés par type de diplôme") +
  # Pour créer une échelle de 500 dans l'axe Y
  scale_y_continuous(limits = c(0, 5500), breaks = seq(0, 5500, by = 500)) + 
  theme_minimal() +
  theme(axis.text.x = element_text(angle = 90, vjust = 0.5, hjust=1))
 

  # Effectif des BTS et des Licences par statut d'établissement
 df %>% group_by((statut)) %>% dplyr::filter(diplôme == "Licence" | diplôme == "Licence_Las" | diplôme=="PASS" | diplôme == "BTS") %>% summarize(formationsBTSLicence = sum(n()))
   
```

Nous pouvons constater que les deux formations les plus proposées sont le BTS et la licence , ces dernières sont pour la majorité des formations se trouvant dans des établissements publics. Dans la figure 2 , on remarque aussi que c'est en BTS et en Licence que les candidats postulent le plus. C'est donc pour cela que les établissements publics attirent plus d'étudiants que les établissements privés.

Par ailleurs, les étudiants semblent privilégier la licence au BTS, marquant ainsi leur intérêt pour la poursuite d'études, comme un master, dans un cadre plus académique et théorique. Contrairement au BTS, qui est une formation professionnalisante visant une insertion rapide sur le marché du travail après l'obtention du diplôme, la licence semble ouvrir la voie vers des études supérieures plus approfondies.

```{r, echo=FALSE}

# version pourcentages 
prc_candidatures <- candidatures %>%
  mutate(
    Prc_Bac_General = (Bac_General / Total_Candidats) * 100,
    Prc_Bac_Technologique = (Bac_Technologique / Total_Candidats) * 100,
    Prc_Bac_Professionnel = (Bac_Professionnel / Total_Candidats) * 100,
    Prc_Bac_Autre = (Bac_Autre / Total_Candidats) * 100
  ) %>% 
  select(-Total_Candidats, -Bac_General, -Bac_Technologique, -Bac_Professionnel, -Bac_Autre)

# Nous allons d'abord filtrer pour le diplôme "Licence"
df_licence <- prc_candidatures %>% 
  dplyr::filter(diplôme == "Licence") %>%
  pivot_longer(
    cols = -diplôme, 
    names_to = "Type_de_Bac", 
    values_to = "Pourcentage"
  )

# Création du diagramme en camembert pour "Licence"
ggplot(df_licence, aes(x = "", y = Pourcentage, fill = Type_de_Bac)) +
  geom_bar(stat = "identity", width = 1) +
 geom_text(aes(label = paste0(round(Pourcentage,0), "%")), position = position_stack(vjust = 0.5)) + 
  labs(title="Répartition des candidats en Licence par Type de Bac") +
  coord_polar("y", start = 0) +
  theme_void() +
  labs(fill = "Type de Bac") +
  theme(legend.position = "right")
```
On s'intéresse particulièrement au diplôme le plus demandé par les candidats, qui est la licence.

Dans notre diagramme, nous constatons que les candidats titulaires d'un Bac Général postulent le plus pour la Licence, cela s'explique par le fait que le baccalauréat général offre un formation plutôt générale avec le choix de plusieurs spécialités ( littérature, histoire, science ...). De plus, le Bac Pro et le Bac Technologique est plus technique ou pratique que théorique donc les bacheliers issues de ces Bacs sont moins attirés par la Licence.

Donc le type de bac a un grand impact sur le choix de la formation par les candidats.

## Impact du genre sur le choix de la filière en Licence

```{r, echo=FALSE}
# nombre de candidats par filière de Licence

Candidats_Licence <- df %>% dplyr::filter(diplôme == "Licence" | diplôme == "Licence_Las" | diplôme=="PASS") %>% 
  group_by(filière) %>% summarise(
  
  # calcul candidatures
  candidats_filles = sum(`candidats filles`),
  candidats_garçon = sum(candidatures) - sum(`candidats filles`),
  total_candidatures = candidats_filles + candidats_garçon,
  
  # calcul admissions
  filles_admises = sum(`candidates admises`),
  garçon_admis = sum(`candidats admis`) - sum(`candidates admises`),
  total_admissions = filles_admises + garçon_admis) %>% 
  arrange(desc(`candidats_filles`)) %>%  head(5)

# Transformation des données en format long avec pivot_longer
df_long <- Candidats_Licence %>%
  pivot_longer(cols = starts_with("candidats"),
               names_to = "genre",
               values_to = "nombre",
               names_prefix = "candidats_") # enlève le préfixe 'candidats_' dans le nom des colonnes

#GGPLOT POUR LES CANDIDATURES PAR FILIERE 
ggplot(df_long, aes(x = filière, y = nombre, fill = genre)) +
  labs(title="Nombre de candidatures par filière de la Licence") +
  geom_bar(stat = "identity", position = position_dodge()) + 
  scale_y_continuous(limits = c(0, 1200000), breaks = seq(0, 1200000, by = 150000)) +
  labs(x = "Spécialité", y = "Nombre de candidatures", fill = "Genre") +
  theme_minimal() +
  theme(axis.text.x = element_text(angle = 90, hjust = 1)) + 
  coord_flip()

#GGPLOT POUR LES ADMISSIONS
df_long_admis <- Candidats_Licence %>%
pivot_longer(cols = c(filles_admises, garçon_admis), 
             names_to = "genre",
             values_to = "nombre")

# Créer le graphique en barres groupées pour les données d'admission
ggplot(df_long_admis, aes(x = filière, y = nombre, fill = genre)) +
  labs(title="Nombre d'admissions par filière de Licence") +
  geom_bar(stat = "identity", position = position_dodge())  +
  labs(x = "Spécialité", y = "Nombre d'admissions", fill = "Genre") +
  theme_minimal() +
  theme(axis.text.x = element_text(angle = 90, hjust = 1)) + 
  coord_flip()
```
Le premier constat c'est que la filière la plus demandé est Sciences−technologies−santé indépendamment du genre.
Cela peut s'expliquer par le fait que de nos jours la plupart des étudiants ont une appétence pour le domaine de la science.

A l'inverse, la filière STAPS attire extrêmement moins de candidats, cela peut s'expliquer par le fait que la plupart de jeunes ne se projettent pas dans le domaine du sport pour gagner leur vie.

On constate par ailleurs que malgré que la filière Sciences−technologies−santé est très demandée par rapport aux autres (par exemple Droit-Economie-gestion), on remarque qu'il y a à peu près le même nombre d'admissions. Donc la filière Sciences−technologies−santé est plus sélective par rapport aux autres.

Concernant le genre, on remarque que dans toutes les filières (à l'exception de STAPS), c'est les filles qui candidatent en majorité. Cependant les garçons sont les plus admis. 

A partir de notre jeu de données, on ne peut donc pas déterminer si le genre a un impact sur le nombre d'admissions.

# Conclusion 

Les conclusions qu'on peut tirer de cette étude sont les suivantes :

-  La taille de la population d'une région semble avoir une influence directe sur le nombre d'établissements présents dans cette région, mais pas sur le nombre de formations proposées par région.

- Le statut de l'établissement (public ou privé) n'a pas d'influence directe sur le taux de remplissage de l'établissement.

- La sélectivité de la formation n'a pas une influence significative sur son taux de remplissage. D'ailleurs, même les formations sélectives ne remplissent pas toujours leur capacité d'accueil; de plus la sélectivité elle-même ne semble pas être influencée par la région.

- Le type de bac a un impact sur le choix de la formation des candidats en licence.

- Le genre n'a pas d'impact sur les admissions ni sur les candidatures en licence.



# Références
https://www.studyrama.com/formations/diplomes/bac

https://www.data.gouv.fr/fr/datasets/r/1d916b7c-bd4c-4951-845a-70f7ad7c17db

https://www.data.gouv.fr/fr/datasets/r/98a7a1e5-64e8-4098-9180-ee4adc451896